臺灣臺中地方法院民事判決
110年度重訴字第201號
原      告  均和資產管理股份有限公司

法定代理人  朱祐宗  
訴訟代理人  黃翎芳律師
複  代理人  張均溢律師
被      告  陳清標
訴訟代理人  林家進律師
上列當事人間請求塗銷最高限額抵押權登記事件，經本院於民國
110年9月15日言詞辯論終結，判決如下：
    主  文
確認被告對林民雄就坐落臺中市○○區○○段○○○○○○○地號土地，經
臺中市豐原地政事務所以豐登字第一二四五八○號收件登記設定
、擔保債權總金額新臺幣壹仟參佰萬元之最高限額抵押權所擔保
之債權不存在。
被告應將坐落臺中市○○區○○段○○○○○○○地號土地，經臺中市豐原
地政事務所以豐登字第一二四五八○號收件登記設定、擔保債權
總金額新臺幣壹仟參佰萬元之最高限額抵押權登記予以塗銷。
訴訟費用由被告負擔。
    事實及理由
壹、程序方面
    按確認法律關係之訴，非原告有即受確認判決之法律上利益
    者，不得提起之，民事訴訟法第247條第1項前段定有明文。
    所謂即受確認判決之法律上利益，須因法律關係之存否不明
    確，致原告在私法上之地位有受侵害之危險，而此項危險得
    以對於被告之確認判決除去之者，始為存在，最高法院27年
    度上字第316號判決先例可資參考。經查，坐落臺中市○○區○
    ○段000○000地號土地（下合稱系爭土地）為訴外人林民雄所
    有，民國83年6月24日將系爭土地設定本金最高限額新臺幣
    （下同）1,300萬元、債務人為林民雄、權利範圍為全部、
    債權存續期間為83年6月14日至84年6月13日之抵押權予被告
    ，經臺中市豐原地政事務所以豐登字第124580號收件，於83
    年6月24日登記在案（下稱系爭甲抵押權）；又於103年1月2
    3日，將系爭土地設定本金最高限額1,470萬元、債務人為林
    民雄及林雅菁、權利範圍為全部、債權存續期間為86年11月
    7日至136年11月7日之抵押權予原告，經臺中市豐原地政事
    務所以普登字第10990號收件，於103年1月23日登記在案（
    下稱系爭乙抵押權），原告於108年11月20日聲請對林民雄
    強制執行，經本院以108年度司執字第135176號拍賣系爭土
    地，原告因系爭乙抵押權列於系爭甲抵押權之後，而僅得清
    償1,952,244元，尚不足18,233,687元，故提起本件確認之
    訴，兩造對於被告之系爭甲抵押權存否乙節，存有爭執，倘
    不訴請確認，將使原告之系爭乙抵押權強制執行後分配債權
    之私法上地位有受侵害之危險，故認原告本件聲明提起確認
    之訴，應有確認利益，合先敘明。
貳、實體方面
一、原告主張：系爭土地為林民雄所有，83年6月24日將系爭土
    地設定系爭甲抵押權予被告；又於103年1月23日將系爭土地
    設定系爭乙抵押權予伊（原係訴外人林民雄與林雅菁向臺灣
    土地銀行借款745萬元，所提供之擔保品，因林民雄二人未
    依約清償，臺灣土地銀行先將債權及擔保債權之抵押權移轉
    予兆豐資產管理股份有限公司，兆豐資產管理股份有限公司
    再移轉予原告）。伊於108年11月20日聲請對林民雄強制執
    行，經本院以108年度司執字第135176號拍賣系爭土地，被
    告僅提出系爭甲抵押權之抵押權證明書及支票8紙（下稱系
    爭支票）不足以證明系爭甲抵押權所擔保之債權存在，被告
    應就此負舉證責任；縱認系爭甲抵押權所擔保之債權存在，
    惟系爭支票之發票日均係於系爭甲抵押權清償期84年6月13
    日後，應認系爭支票均非系爭甲抵押權擔保之範圍；況縱系
    爭支票仍為系爭甲抵押權擔保之範圍，惟被告遲至93年12月
    20日始行使系爭甲抵押權，系爭甲抵押權業已於90年6月12
    日罹於時效等語，爰依民法第242條、第767條規定提起本件
    訴訟，並聲明：如主文所示。
二、被告則以：原告對林民雄是否有第二順位抵押權所擔保之債
    權存在，尚有可疑；再者，林民雄於83年向伊借款（下稱系
    爭甲債權），邀同訴外人陳立明及林民雄配偶張色純擔任連
    帶保證人，並於系爭土地設定系爭甲抵押權擔保系爭甲債權
    ，伊將款項交由陳立明轉交林民雄，林民雄再請陳立明轉交
    同額支票予伊清償借款，嗣於84年6月間，因上揭借款清長
    期屆至而林民雄無力清償，故由林民雄以系爭支票持以向伊
    換回原交由伊之同額支票，伊與林民雄雖未簽訂借據僅口頭
    成立系爭甲債權，惟伊與林民雄間確有上揭借貸情事，且尚
    未罹於時效，系爭甲債權既未罹於時效則系爭甲抵押權亦未
    罹於時效等語，且被告曾在鈞院93年度執字第41570號、98
    年度司執字第5242號強制執行程序中，先後在93年12月20日
    、98年7月3 日具狀參與分配，併行使抵押權，是系爭消費
    借貸債權之請求權時應因被告聲明參與分配而中斷，而應從
    執行程序終結時重行起算時效，資為抗辯，並聲明：原告之
    訴駁回。
三、經查，系爭土地為林民雄所有，83年6月24日將系爭土地設
    定系爭甲抵押權予被告；於86年11月20日向訴外人臺灣土地
    銀行借款745萬元（下稱系爭乙債權），約定借款期限為86
    年11月20日至89年11月20日，並邀同林雅菁為連帶保證人，
    於103年1月21日臺灣土地銀行將系爭乙債權轉讓予原告，又
    於同月23日將系爭土地設定系爭乙抵押權予原告。原告於10
    8年11月20日聲請對林民雄強制執行，經本院以108年度司執
    字第135176號拍賣系爭土地，被告持有林民雄簽發之系爭支
    票發票日分別為86年10月26日、同年11月26日、同年12月25
    日、87年1月21日、同月26日、同年2月26日、同年7月26日
    ，並於93年12月20日聲請參與分配等情，此有系爭土地土地
    登記第一類謄本、系爭支票、本院93年度執字第41570號參
    與分配卷宗、系爭乙債權契約及債權讓與證明書在卷可稽（
    見本院卷第35至41、43至47、57至63、152、162頁），且為
    兩造所不爭執，堪信為真實。
四、得心證之理由
　㈠原告主張上揭情節，為被告所否認，並以前詞置辯。是本院
    應審酌者，茲分述如下：
　　⒈按稱消費借貸者，謂當事人一方移轉金錢或其他代替物之
      所有權於他方，而約定他方以種類、品質、數量相同之物
      返還之契約，民法第474條第1項定有明文。次按當事人主
      張有利於己之事實者，就其事實有舉證之責任，民事訴訟
      法第277條前段定有明文。而主張法律關係存在之當事人
      ，須就該法律關係發生所須具備之特別要件，負舉證之責
      任（最高法院48年台上字第887號判決先例意旨參照）。
      被告抗辯其與林民雄間有系爭甲債權等情，既為原告所否
      認，揆之前揭說明，即應由被告就此有利於己之事實負舉
      證之責。被告僅提出系爭支票證明其與林民雄間有系爭甲
      債權，惟支票為無因證券，僅憑系爭支票尚無法證明系爭
      甲債權存在之事實，被告雖聲請傳喚陳立明到庭作證，惟
      陳立明之身分為何僅憑卷內證據尚難以確定，被告雖主張
      陳立明為系爭甲債權其與林民雄之中間人，然被告就系爭
      甲債權既未提出除系爭支票外之證據以實其說，則陳立明
      是否真為系爭甲債權中間人之身分已屬可疑，本院認為並
      無傳喚之必要。是被告既未就系爭甲債權之存在另提出其
      他證據，尚難據此為對被告有利之認定，是被告此部分抗
      辯，尚難憑採。
　　⒉再按民法物權編於96年3月28日修正公布增訂第881條之1至
      第881條之17有關最高限額抵押權之規定，並於公布後6 
      個月即同年9月28日生效，且上開增訂之條文，除同法第8
      81條之1第2項、第881條之4第2項、第881條之7之規定外
      ，於民法物權編修正施行前設定之最高限額抵押權，亦適
      用之，民法物權編施行法第17條定有明文。另按最高限額
      抵押權者，謂債務人或第三人提供其不動產為擔保，就債
      權人對債務人一定範圍內之不特定債權，在最高限額內設
      定之抵押權，民法第881條之1定有明文。系爭甲抵押權之
      債權存續期間為83年6月14日至84年6月13日，系爭支票之
      發票日則分別為86年10月26日、同年11月26日、同年12月
      25日、87年1月21日、同月26日、同年2月26日、同年7月2
      6日，業如前述，系爭支票既均非於系爭甲抵押權之存續
      期間所簽發，足證其均非屬系爭甲抵押權所擔保之債權。
　㈡綜上，系爭支票既非為系爭甲抵押權所擔保之債權，被告復
    未能就系爭甲債權或系爭甲抵押權擔保之其他債權之存在提
    出證據以資佐證，則原告主張系爭甲抵押權所擔保之債權均
    不存在，並塗銷系爭甲抵押權等語，洵屬有據。至於被告所
    辯時效問題，因本院認定並無法證明被告對林民雄確有消費
    借貸債權存在已如前述，自毋庸進而就該請求權是否罹於時
    效加以認定。
五、從而，原告依民法第242條、第767條規定請求（一）確認被
    告對林民雄就系爭土地設定之系爭甲抵押權不存在；（二）
    被告應將系爭土地設定之系爭甲抵押權登記予以塗銷，均有
    理由，應予准許。
六、本件事證已臻明確，兩造其餘攻擊防禦方法及所提證據，經
    本院審酌後，認於判決結果均不生影響，爰不一一論駁。
七、訴訟費用負擔之依據：民事訴訟法第78條。
中　　華　　民　　國　　110 　年　　10　　月　　13　　日
                  民事第一庭  法  官     曹宗鼎
上正本係照原本作成。
如對本判決上訴，須於判決送達後20日內向本院提出上訴狀。如
委任律師提起上訴者，應一併繳納上訴審裁判費。　　　　
中　　華　　民　　國　　110 　年　　10　　月　　13　　日
                              書記官     曾右喬